臺灣高等法院刑事判決
110年度上訴字第3266號
上  訴  人  
即  被  告  連玉撰



選任辯護人  陳信翰律師
上列上訴人即被告因偽證案件，不服臺灣士林地方法院109年度
訴字第291號，中華民國110年8月31日第一審判決（起訴案號：
臺灣士林地方檢察署109年度偵字第913號），提起上訴，本院判
決如下：
    主  文
上訴駁回。
    事  實
一、連玉撰與劉○鴻（嗣於民國110年1月20日死亡）為夫妻，林○
    淞係劉○鴻之姐夫。連玉撰於108年1月10日10時許，陪同劉○
    鴻前往其母劉○寶貴位於臺北市○○區○○路0段00巷00號之住處
    ，會同開具財產清冊，明知當場未見聞林○淞踢傷劉○鴻，竟
    基於偽證之犯意，於108年3月6日，在臺灣士林地方法院家
    事庭108年度家護字第82號通常保護令事件（下稱前案）審
    理時，以證人身分具結後，對於與案情重要事項虛偽證述如
    附表所示內容，足以影響國家審判權之正確性。
二、案經林○淞告發臺灣士林地方檢察署檢察官偵查起訴。 
    理  由
壹、程序事項
一、辯護人主張原審於110年8月31日宣判及公告之主文為「連玉
    撰犯誣告罪，處有期徒刑參月」，嗣後卻自行更改主文，違
    反判決自縛性，亦有主文與理由矛盾、未受請求事項予以判
    決之違背法令云云（見本院卷第17頁）。然查，原審於110
    年8月31日宣判，並將判決書正本於110年9月7日送達上訴人
    即被告連玉撰（下稱被告）位於臺北市○○區○○路000號2樓住
    所，由被告本人親自受領，且判決書正本主文欄記載「連玉
    撰犯偽證罪，處有期徒刑參月」等語，有判決書、送達證書
    1份（見訴291卷第271頁）附卷可佐；又司法院主文公告系
    統係需另行輸入資料，易有輸入錯誤之情事發生，僅具有公
    示之作用（參考用）而已，不具與判決書正本之送達有同一
    之效力。是辯護人所陳，顯有誤解，委無足取。
二、證據能力
  ㈠按被告以外之人於審判外之言詞或書面陳述，除法律有規定
    者外，不得作為證據；又被告以外之人於審判外之陳述，雖
    不符刑事訴訟法第159條之1至第159條之4之規定，而經當事
    人於審判程序同意作為證據，法院審酌該言詞陳述或書面陳
    述作成時之情況，認為適當者，亦得為證據。當事人、代理
    人或辯護人於法院調查證據時，知有第159條第1項不得為證
    據之情形，而未於言詞辯論終結前聲明異議者，視為有前項
    之同意，刑事訴訟法第159條第1項及第159條之5分別定有明
    文。經查，本判決下列所引用被告以外之人於審判外之陳述
    ，檢察官、被告及辯護人對於證據能力無爭執，迄於本院言
    詞辯論終結前均未聲明異議，本院審酌上開證據資料作成時
    之情況，尚無違法不當或證明力明顯過低之瑕疵，亦認為以
    之作為證據應屬適當，爰依上開規定，認前揭證據資料均有
    證據能力。
  ㈡次按除法律另有規定外，實施刑事訴訟程序之公務員因違背
    法定程序取得之證據，其有無證據能力之認定，應審酌人權
    保障及公共利益之均衡維護，刑事訴訟法第158條之4定有明
    文。本案以下所引用之非供述證據，並無證據證明係實施刑
    事訴訟程序之公務員違背法定程序所取得，且經本院於審理
    時合法踐行調查程序，自應認均具有證據能力，得作為證據
    。
貳、認定犯罪事實所憑之證據及理由　　
　　訊據被告固坦承於前案審理時，以證人身分具結證述如附表
    所示內容之事實，然堅決否認有何偽證犯行，辯稱：我只是
    照事實這樣講，我聽到我先生即證人即同案被告劉○鴻（下
    逕稱姓名）被踢後說痛、你踢我，我直覺是證人即告發人林
    ○淞（下逕稱姓名）踢的，所以就回答是林○淞踢劉○鴻，我
    不知道法官所稱之作證是要用眼睛看云云（見本院卷第56、
    87至88頁），辯護人辯稱：案發時劉○鴻腿部確實有傷，且
    對林○淞喊你踢我，自監視器畫面可以看到林○淞有抬腿動作
    ，及林○淞距離劉○鴻最近等情，故被告會認為林○淞有踢劉○
    鴻實屬合理，被告無偽證之行為及犯意；前案家事庭法官起
    初詢問劉○鴻聲請的內容是不是腿部傷勢，不會認為劉○鴻手
    部傷勢與案情有關、或被告是就劉○鴻手部傷勢作證，被告
    提出之錄音內容係關於劉○鴻手部傷勢非腿部傷勢，與前案
    審理劉○鴻腿部傷勢無關；被告主觀上認知是林○淞踢劉○鴻
    ，無杜撰情事，否則被告為何要主動提出錄音內容或聲請勘
    驗監視器錄影畫面？又前案家事庭法官詢問內容易使被告以
    為是陳述自己意見，被告是第一次作證，不了解證人須就親
    眼所見事實始能證述云云（見本院卷第56、37至43，88至89
    頁）。經查：
一、被告與劉○鴻為夫妻，林○淞則為劉○鴻之姐夫。被告於上開
    時、地陪同劉○鴻前往會同開具財產清冊，及劉○鴻於同日23
    時45分許至臺北市立聯合醫院陽明院區驗傷診斷受有右前臂
    、右上臂、右手掌、左前臂、左上臂、右大腿、右小腿、左
    大腿、左小腿等多處瘀傷之傷害後，持該診斷證明書向臺灣
    士林地方法院家事庭聲請對林○淞核發通常保護令，被告於
    前案審理時，以證人身分具結後，證述如附表所示內容等情
    ，業據林○淞證述明確（見他4143卷第188至191頁），並有
    臺北市立聯合醫院陽明院區108年1月10日受理家庭暴力事件
    驗傷診斷書、前案108年3月6日筆錄、證人結文、原審109年
    12月1日勘驗筆錄暨附件監視器錄影畫面翻拍照片、110年5
    月11日勘驗筆錄各1份（見他4143卷第93至94、99至103、10
    5頁，本院卷第82至83、101至108、177至179頁）在卷可稽
    ，且為被告所不爭執，此部分事實，首堪認定。
二、被告於前案審理時具結證述其見聞劉○鴻遭林○淞踢傷，並受
    有上開診斷書所載傷害等節，實係法院判斷劉○鴻是否確有
    遭受家庭暴力而據以核發通常保護令之重要依據，核屬與前
    案案情有重要關係之事項。
三、劉○鴻供稱：108年1月10日當天我僅有右小腿後側遭人踢傷
    ，其餘傷勢均非當天所造成等語（見訴291卷第80頁），可
    知劉○鴻上開診斷證明書所載除右小腿瘀傷之傷害外，均非
    案發當天所致。
四、又林○淞證稱：我當時並未以腳踢劉○鴻之腳，劉○鴻身上多
    處瘀青與我無關等語（見他4143卷第191頁），參以原審勘
    驗案發時現場監視器錄影畫面結果，該日10時8分許至12分
    許之期間，被告及其女劉○懿（下逕稱姓名）站在劉○寶貴之
    上址大門外，相繼推擠劉○鴻進入上址內，林○淞則站在上址
    大門處面向被告及劉○鴻，過程中劉○鴻雖有大喊「你踢我」
    ，但未見林○淞有腳踢劉○鴻之舉動等情，有原審109年12月1
    日勘驗筆錄暨附件監視器錄影畫面翻拍照片1份（見訴291卷
    第82至83、101至108頁）在卷足憑，依當時之客觀情狀，自
    難認劉○鴻所受右小腿「後側」之瘀傷為林○淞所致。
五、參以被告於前案證述劉○鴻遭林○淞踢傷而受有上開診斷證明
    書所載之傷害後翻異其詞，改證稱：劉○鴻手臂的傷可能是
    我弄的，混亂之中劉○鴻就受傷，林○淞的腳有晃一下，我只
    聽到劉○鴻說很痛、被踢到，但我沒有看到林○淞踢劉○鴻，
    我不知道上開診斷書所載傷害是如何造成，但我有捏劉○鴻
    手臂某處等語（見他4143卷第151至152頁，訴291卷第241至
    242頁），其於前案審理證述附表所示內容已與其實際見聞
    情況不符；況依原審勘驗被告提出之錄音檔案結果，被告於
    案發後即向劉○鴻、劉○懿表示：「那是我捏的啦，我要讓你
    清醒，啊沒有到時候也說他們弄傷的啦，我們可以反咬一口
    」、「劉○鴻那個瘀傷就說林○淞打傷的啦，反正他有那個傷
    把他拍下來，反咬他們一口，到時候再說啦」、「…我們就
    去驗傷啦，對啊，就說他們去弄的…他們耍詐我們就耍詐，
    走一步算一步，到時候又說混亂之中誰知道我老公是怎麼受
    傷的，但是劉○鴻就要…就要…就要堅持說他們傷的」等情，
    有原審109年12月1日勘驗筆錄1份（見訴291卷第87至89頁）
    在卷可考，足徵被告於前案作證前確已知劉○鴻手臂處瘀傷
    與林○淞無關，且劉○鴻所受腿部瘀青原因不明，竟為使林○
    淞陷入訟爭，而於前案審理時虛偽證述附表所示內容，自有
    偽證之故意。
六、被告及辯護人所辯均不可採信之理由：
　㈠被告明知劉○鴻所受傷害與林○淞無關，竟為使林○淞陷入訟爭
    ，於前案審理時就案情有重要關係之事項，虛偽證述附表所
    示內容，自具偽證之犯意，已如前述，被告及辯護人辯稱被
    告係依案發現場情狀合理推論劉○鴻傷勢係林○淞用腳踢所致
    ，實屬合理，被告無偽證犯行及犯意云云，顯與事實不合，
    不可採信。
　㈡被告及辯護人辯稱：前案家事庭法官詢問內容易使被告以為
    是陳述自己意見，被告是第一次作證，不了解證人須就親眼
    所見事實始能證述云云。然被告於前案作證前，業經法官告
    知其具結之義務及證人虛偽陳述所需負擔之偽證處罰，有原
    審110年5月11日勘驗筆錄1份（見本院卷第177頁至第179頁
    ）附卷可查，足徵被告確已瞭解具結之意義，當無誤認其可
    隨意杜撰、編造事實之情事，況被告其後於偵訊中以證人身
    分具結作證時，對於檢察官訊問「劉○鴻是如何受傷？」乙
    節，尚能如實證稱「劉○鴻手臂可能是我弄得…我只聽到劉○
    鴻說『很痛，被踢到』，但我沒有看到哪裡被踢」，未虛偽證
    述林○淞踢傷劉○鴻之事實，有108年4月11日偵訊筆錄1份（
    見他4143卷第151至152頁）在卷可參，益徵被告已知具結意
    義、虛偽陳述所需負擔之懲罰後，仍於具結後故意於前案審
    理時虛偽證述其見聞林○淞踢傷劉○鴻等重要事項。被告及辯
    護人所辯，實屬事後卸責之詞，自不可採。
　㈢又觀諸臺灣士林地方法院108年度家護字第82號民事裁定記載
    「二、本件聲請意旨略以：相對人林○淞係聲請人劉○鴻之姊
    夫，二人間具有家庭暴力防治法第3條第4款之家庭成員關係
    ，於民國108年1月10日，在臺北市○○區○○路○段00巷00號，
    相對人以腳踢聲請人，造成聲請人四肢瘀青等傷害…爰依家
    庭暴力防治法之規定，聲請核發通常保護令」等語（見他41
    43卷第27至28頁），及原審勘驗前案審理時之錄音結果，法
    官問劉○鴻「…聲請人你聲請的內容是108年1月10日用腳踢你
    成傷，是不是？」，並於被告具結後問被告「提示本院卷第
    14頁，你知道聲請人的這個傷勢是怎麼來的嗎？」（見訴29
    1卷第177至178頁），可知劉○鴻向臺灣士林地方法院聲請核
    發通常保護令之基礎事實之一即為林○淞以腳踢劉○鴻，造成
    劉○鴻四肢瘀青等傷害，而前案法官以此訊問被告作證說明
    ，並非僅限於林○淞以腳踢劉○鴻致劉○鴻受有腿部瘀青之傷
    害，是辯護人空言前案法官不會認為劉○鴻手部傷勢與案情
    有關、或被告是就劉○鴻手部傷勢作證、或上開錄音內容與
    本案無涉云云，純屬臆測之詞，實無可取。辯護人另以被告
    主動提出錄音內容或聲請勘驗監視器錄影畫面推論被告無偽
    證犯行及故意，然聲請調查證據乃被告之權利，要非因被告
    行使權利即謂其無犯罪，辯護人此部分所辯亦難採信。
七、綜上所述，本案事證已臻明確，被告及辯護人所辯各節均非
    可採。被告犯行洵堪認定，應依法論科。　　　　
參、論罪科刑
　　核被告所為，係犯刑法第168條偽證罪。 　　
肆、駁回上訴之理由　　
　　原審以被告犯行事證明確，適用刑法第168條之規定，並審
    酌被告明知其身為證人，應依其個人親身經歷誠實作證，竟
    無視證人到庭作證應據實陳述之義務，就案情有重要關係之
    事項，於供前具結後虛偽陳述，妨害國家公權力之行使，影
    響司法裁判之公正性，無端耗費司法資源，所為非是，兼衡
    被告之犯罪動機、目的、手段、犯後態度暨其自述：高中畢
    業之智識程度，有3名小孩並與小孩同住，現無工作，經濟
    來源是劉○鴻名下房產租金收入，無需扶養之人，但要給女
    兒零用錢之生活狀況等一切情狀，量處有期徒刑3月。經核
    原審認事用法並無違誤，量刑亦屬妥適。被告上訴意旨猶執
    前詞否認犯行，指摘原審判決認定事實有誤為不當，就原審
    依職權為證據取捨及心證形成之事項，持憑己見而為不同評
    價，反覆爭執，難認其上訴為有理由，應予駁回。
據上論斷，應依刑事訴訟法第368條，判決如主文。
本案經檢察官江耀民提起公訴，檢察官羅松芳到庭執行職務。
中　　華　　民　　國　　111 　年　　1 　　月　　26　　日
                  刑事第十二庭  審判長法　官  陳如玲
                                      法　官  魏俊明 
                                      法　官  蔡如惠
以上正本證明與原本無異。
如不服本判決，應於收受送達後20日內向本院提出上訴書狀，其
未敘述上訴之理由者並得於提起上訴後20日內向本院補提理由書
（均須按他造當事人之人數附繕本）「切勿逕送上級法院」。
                                      書記官  宗志強
中　　華　　民　　國　　111 　年　　1 　　月　　26　　日
附錄：本案論罪科刑法條全文
中華民國刑法第168條
於執行審判職務之公署審判時或於檢察官偵查時，證人、鑑定人
、通譯於案情有重要關係之事項，供前或供後具結，而為虛偽陳
述者，處七年以下有期徒刑。
附表：
原審110年5月11日勘驗筆錄（勘驗內容：臺灣士林地方法院家事
庭108年度家護字第82號通常保護令事件108年3月6日開庭時被告
作證部分之錄音內容，見訴291卷第178頁）　　　
法  官：提示本院卷第14頁（按指劉○鴻之診斷書）你知道聲請 　　　　人（按指劉○鴻）的這個傷勢是怎麼來的嗎？ 連玉撰：喔。 法  官：知道是？ 連玉撰：這個是我老公劉○鴻，我陪他去做驗傷。 法  官：傷是怎麼來的？ 連玉撰：傷是他們…那個，林○淞踢他。 法  官：相對人踢他的，造成的是不是？ 連玉撰：對。